【裁判字號】    90,易,371
【裁判日期】    900913
【裁判案由】    詐欺
【裁判全文】
臺灣新竹地方法院刑事判決                            九十年度易字第三七一號
    公  訴  人  臺灣新竹地方法院檢察署檢察官
    被      告  甲○○
右列被告因詐欺案件，經檢察官提起公訴（八十九年度偵緝字第二○二號），本院判
決如左：
    主  文
甲○○無罪。
    理  由
一、公訴意旨略以：被告甲○○明知自己已無清償能力，於民國八十五年間，參加告
    訴人丙○○為會首之互助會（含會首共四十五會），會期自八十五年二月十日起
    至八十八年十月十日止，會款每月新臺幣（下同）一萬元，採外標方式，被告竟
    意圖為自己不法所有，於八十五年六月（起訴書誤載為五月）間，在告訴人位於
    新竹縣湖口住處，以六千一百元高額標金標得互助會款後，即於八十五月十月後
    未再繳會款，事後拒不出面處理，共尚餘三十七個會款未繳，丙○○因之受有損
    害，至此始知受騙，認被告涉犯刑法第三百三十九條第一項之詐欺取財罪嫌。
二、按犯罪事實應依證據認定之，無證據不得推定其犯罪事實。又不能證明被告犯罪
    者，應諭知無罪之判決，刑事訴訟法第一百五十四條、第三百零一條第一項分別
    定有明文。又事實之認定，應憑證據，如未能發現相當證據，或證據不足以證明
    ，自不能以推測或擬制之方法，為裁判基礎（最高法院四十年臺上字第八六號判
    例參照）；認定不利於被告之事實，須依積極證據，苟積極證據不足為不利於被
    告之事實認定時，即應為有利於被告之認定，更不必有何有利之證據（最高法院
    三十年上字第八一六號判例參照）；且認定犯罪事實，所憑之證據，無論直接或
    間接證據，其為訴訟上之證明，須於通常一般之人均不致有所懷疑，而得確信其
    為真實之程序者，始得據之為有罪之認定，倘其證明尚未達到此一程度，而有合
    理性懷疑之存在時，即無從為有罪之認定（最高法院七十六年台上字第四九八六
    號判例參照）。又刑法第三百三十九條第一項詐欺罪之成立，以意圖為自己或第
    三人不法所有，以詐術使人將本人或第三人之物交付為要件。所謂以詐術使人交
    付，必須被詐欺人因其詐術而陷於錯誤，若其所用方法，不能認為詐術，亦不致
    使人陷於錯誤，即不構成該罪，此為最高法院四十六年台上第二六○號判例可資
    參照。申言之，債務人若有未依約定之債務本旨履行者，於一般交易經驗上原因
    非一，舉凡因不可歸責於己之事由致不能給付，或因合法主張抗辨事由而拒絕給
    付，或因財產、信用狀況緊縮而無力給付，甚至於債之關係成立後，另起惡意遲
    延給付，皆有可能，非必出於自始無意給付之財產犯罪一端，遽以債務不履行之
    客觀結果，即率為推斷違約當事人即同時涉及詐欺犯罪，而有謀取不法利益可言
    ，亦即債務人是否有詐欺之故意及施用詐術，係以行為當時為判斷時點，如行為
    人初無詐欺之故意及施用詐術，只因嗣後情事變更，即非該當於詐欺之構成要件
    ，除非被告已自白具有詐欺之犯意，或依其他積極證據足認被告確係假借民事違
    約手段從事刑事詐欺行為，始足當之，合先敘明。
三、公訴人認被告涉犯刑法第三百三十九條第一項之詐欺取財罪嫌，係以告訴人丙○
    ○之指訴、互助會會單一份為佐證，參以被告於加入互助會時，既已陷於無清償
    能力況態，向地下錢莊舉債借款，且無存款資金，竟以債還債方式入會標得會款
    ，事後迄未出面積極清償會款為其論據。訊據被告固坦承於前揭時地參加告訴人
    所招攬之互助會，得標後並未全額繳付會款之事實，惟堅詞否認詐欺犯行，辯稱
    ：係告訴人主動向伊招攬參加該互助會，伊並未詐騙告訴人，伊於八十五年六月
    參加競標，因在場人起鬨抬高標息，伊始提出六千一百元標息；又伊取得標金後
    ，還有依月繳交會款，迄至八十五年十月始繳不出錢等語。
四、經查：
  （一）告訴人丙○○於八十五年二月間招攬互助會，以其夫乙○○名義為會首，會
        期自八十五年二月十日起至八十八年十月十日止，含會首共四十五會，會款
        每月一萬元，採外標方式。被告甲○○參加二會，於八十五年六月十日以六
        千一百元標息得標，標金總額為四十四萬二千六百元，扣除被告另一活會應
        付活會款一萬元，告訴人實際交付四十三萬二千六百元予被告，被告於得標
        後僅依月交付會款至八十五年九月，即自八十五年十月十日起未再交付會款
        等事實，已據告訴人於偵審中陳述綦詳，核與卷附告訴人提出之記事本節本
        所載內容相符，並為被告所不否認，應認真實。
  （二）告訴人固指訴被告詐欺犯行，惟觀諸告訴人申告、偵訊內容，僅陳稱互助會
        進行情狀，嗣經本院審訊詐騙過程，告訴人係以：「被告標完會後一直騙我
        ，沒有給我會款，後來找不到人」、「我起會時，證人說被告急需用錢，而
        且被告已在工廠做了一、二十年，收入穩定，我與證人是老鄰居，所以答應
        讓被告入會」等語（參本院九十年八月二日訊問筆錄）為據，縱認被告於參
        加互助會時，已向地下錢莊舉債借款，參加互助會而以債還債屬實，惟此乃
        被告個人之理財方式，尚難以之逕認被告於參加互助會時，已有詐欺之主觀
        犯意。
  （三）另觀諸卷附告訴人提出之記事本節本所載標息部分，被告得標前之八十五年
        三月標息為三千五百元、八十五年四月標息為四千一百元、八十五年五月標
        息為五千元，被告得標後之八十五年七月標息為六千三百元、八十五年八月
        標息為六千三百元，顯見該互助會有逐月加高標息之競標現象，被告於八十
        五年六月以六千一百元參加競標、得標，應非異常現象；佐以被告於得標會
        仍繼續繳交二會會款，迄至八十五年十月即停止繳款月份，尚有一活會存在
        之情，被告上開所辯，應非虛妄。
  （四）此外，復查無其他積極證據足認被告確有詐欺之主觀犯意、施用詐術之客觀
        行為，殊難以被告已向地下錢莊舉債借款、高額標息等情，逕推論被告詐欺
        犯行，本案應屬民事合會債務糾葛，自難以刑事詐欺罪相繩，揆諸首揭規定
        、判決、說明，自應諭知被告無罪之判決。
據上論斷，應依刑事訴訟法第三百零一條第一項，判決如主文。
本案經檢察官劉正穆到庭執行職務。
中      華      民      國    九十      年      九      月     十三     日
                                    臺灣新竹地方法院刑事第一庭
                                        法  官    黃  美  文
右正本證明與原本無異。
如不服本判決，應於判決送達後十日內向本院提出上訴狀( 應附繕本 )，上訴於
臺灣高等法院。
                                        書記官    饒  興  蘭
中      華      民      國    九十      年      九      月     十三     日


司法院資訊處製作；財團法人民間司法改革基金會備份。
